【裁判字號】    99,上易,262
【裁判日期】    990507
【裁判案由】    詐欺
【裁判全文】
臺灣高等法院高雄分院刑事判決         99年度上易字第262號
上  訴  人  臺灣高雄地方法院檢察署檢察官
被      告  乙○○
上列上訴人因被告詐欺案件，不服臺灣高雄地方法院98年度易字
第1373號中華民國99年2 月4 日第一審判決（起訴案號：臺灣高
雄地方法院檢察署98年度偵字第23230 號；併案案號：臺灣士林
地方法院檢察署98年度偵字第10505 號、臺灣板橋地方法院檢察
署98年度偵字第29364 、21080 號），提起上訴，本院判決如下
：
    主  文
原判決撤銷。
乙○○幫助犯詐欺取財罪，處有期徒刑參月，如易科罰金，以新
臺幣壹仟元折算壹日。
    事  實
一、乙○○明知金融機構帳戶係個人理財之重要工具，為個人財
    產、信用之重要表徵，可預見將自己名義開設之金融機構帳
    戶存摺、印章與提款卡交付他人使用，有供作財產犯罪用途
    之可能，而犯罪者取得他人存摺之目的在於取得贓款及掩飾
    犯行不易遭人追查，竟仍即基於以縱有人持存摺、金融卡作
    詐騙之犯罪工具亦不違背其本意之幫助犯意，於98年4 月2
    日至4 月3 日間某日，在高雄市○○區○○路之「家樂福大
    賣場」，將其萬泰商業銀行鳳山分行第000000000000號帳戶
    （下稱上開帳戶）之存摺、金融卡、印章與密碼交給某不詳
    成年男子，並容任該名男子與其所屬之犯罪集團之成年成員
    使用上開帳戶，供作向不特定民眾詐欺取財犯罪使用。嗣該
    詐欺集團成員即共同意圖為自己不法之所有：(一)於98年4 月
    8 日18時24分許、同日19時10分許，分別自稱係「東森購物
    公司顧客服務人員」、「台北富邦銀行行員」，撥打電話給
    丙○○，佯稱其購物時付款方式遭錯誤設定成分期付款，需
    至自動櫃員機取消設定云云，致丙○○陷於錯誤，於同日19
    時28分許，至設置在台中市○○區○○路2 段405 號之自動
    櫃員機依指示操作，轉帳新台幣（下同）2 萬9989元至上開
    帳戶。(二)於98年4 月3 日20時許，以電腦網路SKYPE 設備與
    甲○○聯繫佯稱為網路交友，並詐稱：需先查驗身分是否為
    警察云云，致甲○○不疑有他，依照指示至臺北縣三重市安
    泰商業銀行操作提款機，而匯出5,982 元至乙○○上開帳戶
    內。嗣丙○○、甲○○分別察覺受騙報警處理而知悉上情。
二、案經高雄縣政府警察局移送臺灣高雄地方法院檢察署檢察官
    偵查起訴，及臺灣板橋地方法院檢察署檢察官、臺灣士林地
    方法院檢察署檢察官移送併辦。
    理  由
一、按被告以外之人於審判外之陳述，雖不符刑事訴訟法第159
    條之1 至之4 等4 條之規定，而經當事人於審判程序同意作
    為證據，法院審酌該言詞陳述或書面陳述作成時之情況，認
    為適當者，亦得為證據；又當事人、代理人或辯護人於法院
    調查證據時，知有刑事訴訟法第159 條第1 項不得為證據之
    情形，而未於言詞辯論終結前聲明異議者，視為有前項之同
    意，同法第159 條之5 定有明文。本案下列所引用之供述及
    非供述證據，業經本院依法踐行調查證據程序，公訴人、被
    告均不爭執各該證據之證據能力，且迄本院言詞辯論終結前
    未就上開證據之證據能力聲明異議，又查無依法應排除其證
    據能力之情形，是後述所引用證據之證據能力均無疑義，依
    法自有證據能力，均得作為本案證據，先予敘明。
二、訊據被告固坦承上開帳戶係其所開設等情，惟矢口否認有何
    幫助詐欺之犯行，辯稱：當初是看到報告分類廣告，為了應
    徵工作才將上開帳戶存摺、印章、提款卡及密碼資料交付他
    人，不知道對方要拿去詐騙云云。經查：
  (一)被告於98年4 月2 日至4 月3 日間某日，在高雄市○○區○○路之「家樂福大賣場」，將其上開帳戶之存摺、金融卡、
    印章與密碼交給某不詳成年男子後，於98年4 月8 日18時24
    分許、同日19時10分許，即有姓名年籍不詳之成年人分別自
    稱係「東森購物公司顧客服務人員」、「台北富邦銀行行員
    」，撥打電話給丙○○，佯稱其購物時付款方式遭錯誤設定
    成分期付款，需至自動櫃員機取消設定云云，致丙○○陷於
    錯誤，於同日19時28分許，至設置在台中市○○區○○路2
    段405 號之自動櫃員機依指示操作，轉帳2 萬9989元至上開
    帳戶；於98年4 月3 日20時許，又有姓名年籍不詳之成年人
    以電腦網路SKYPE 設備與甲○○聯繫佯稱為網路交友，並詐
    稱：需先查驗身分是否為警察云云，致甲○○不疑有他，依
    照指示至臺北縣三重市安泰商業銀行操作提款機，而匯出5,
    982 元至上開帳戶等情，業經被告坦承不諱，核與被害人即
    證人丙○○、甲○○於警詢及偵查中指訴之情節相符，並有
    萬泰商業銀行鳳山分行98年5 月21日鳳山字第09802200112
    號函附上開帳戶存款業務往來申請書、往來業務項目申請（
    變更）書、開戶資料、98年4 月1 日至15日台幣存摺對帳單
    、印鑑戶名代表人更換申請書影本各1 份（見偵卷第10頁至
    第18頁）、郵局ATM 自動櫃員機收執影本1 紙（見偵卷第23
    頁）、台中市警察局第四分局南屯派出所受理詐騙帳戶通報
    警示簡便格式表、內政部警政署反詐騙案件紀錄表、受理各
    類案件紀錄表影本各1 份（見偵卷第24頁至第25頁）、安泰
    商業銀行客戶交易明細單影本1 紙（見併一卷第29頁）、台
    北市政警察局士林分局蘭雅派出所受理詐騙帳戶通報警示簡
    便格式表、金融機構聯防機制通報單、內政部警政署反詐騙
    案件紀錄表、受理刑事案件報案三聯單影本各1 份（見併二
    卷第48頁、第54頁、第57頁至第59頁）可參，堪認為真實。
  (二)被告雖辯稱：當初是看到報告分類廣告，為了應徵工作才將
    上開帳戶存摺、印章、提款卡及密碼資料交付他人，對方表
    示工作錄取後要以我的帳號收取客戶款項，為確認我的債信
    良好，帳戶沒有問題，我不知道對方要拿去詐騙云云。惟被
    告就其所辯：看報紙應徵工作云云，並未提出任何證據證明
    ，尚難遽予採信。參以一般民眾應徵工作經錄取後，縱然需
    要提供金融機構帳戶，亦僅提供存摺封面影本即可（讓錄取
    機構知悉帳號戶名及號碼），絕無須將金融機構提款卡交付
    對方之必要。又金融機構帳戶在未遭掛失或設定為警示帳戶
    前均能使用，何須確認能否使用，且縱使「對方」於測試當
    日可以確認被告債信良好，所匯入之客戶款項不會遭銀行主
    張抵銷或扣押，但豈能即據以確認「當日」以後被告之債信
    永遠良好，所匯入之客戶款項不會被銀行抵銷或扣押，是被
    告所辯提出上開帳戶存摺、印章、提款卡及密碼與他人係為
    供確認所匯入款項不會遭銀行抵銷或扣押，顯與一般經驗有
    違。況且，一般正常之公司員工向客戶所收之款項，應直接
    匯入公司之帳戶即可，豈有可能有先匯入員工私人帳戶，再
    行提款出來交給公司，如此大費周章之情形。再被告對於所
    應徵工作之性質，對方年籍資料等均無所知，竟在尚未經對
    方錄取前，即先行提供上開帳戶之存摺、印章、提款卡及密
    碼等相關資料予對方，亦與常情有違。
  (三)按刑法上之故意，可分為直接故意與不確定故意（間接故意
    ），所謂「不確定故意」，係指行為人對於構成犯罪之事實
    ，預見其發生而其發生並不違背其本意者，刑法第13條第2
    項定有明文。另參以一般人至銀行申請開立帳戶，其目的不
    外乎利用銀行帳戶作存、提款、轉帳等財產之金錢支配處分
    ，故對於銀行發給之存摺、印章、提款卡、密碼等資料，無
    不妥為保存，以防遺失或被盜用，損及個人財產權益，並遭
    濫用為財產犯罪之工具，且個人存摺與存戶印鑑章、提款卡
    結合，專有性甚高，更非一般自由流通使用之物，縱需交他
    人使用，亦必基於信賴關係或特殊事由，自不可能隨意交予
    不熟識之人任意使用，一般人本於生活經驗及認識，足以懷
    疑藉故取用他人帳戶、提款卡及密碼者，係基於隱瞞資金流
    向或行為人之身份之不法目的，與利用他人之銀行該等帳戶
    為犯罪工具有關。而金融機構帳戶係個人理財之重要工具，
    為個人財產、信用之重要表徵，可預見將自己名義開設之金
    融機構帳戶存摺、金融卡及密碼交付他人使用，有供作財產
    犯罪用途之可能，而犯罪者取得他人存摺之目的在於取得贓
    款及掩飾犯行不易遭人追查，此為一般人依其社會經驗所得
    知，亦應為被告所明知。且平面媒體及電子媒體，均經常報
    導詐欺集團，常以收購人頭帳戶作為詐欺工具之事實，眾所
    皆知，被告係有正常辨識能力之人，對於他人會持其所提供
    之銀行帳戶犯罪應有所預知，其竟將所開立之帳戶之存摺、
    印章、提款卡及密碼交付他人使用，對於他人持用犯罪之事
    實，自無不知之理，足見被告可預見上開金融帳戶將被不法
    之徒用於犯罪贓款之匯入流出，而不違反本意，顯然有幫助
    詐欺集團利用其帳戶犯罪之不確定故意。至被告辯稱：我確
    有於上開時間持用0000000000號門號與「對方」聯絡云云。
    惟上開門號之通聯紀錄業因逾保存期限而無法取得，有電信
    資訊連結作業系統查詢申請表可證（見原審審易卷第26頁）
    ，且縱能證明被告與「對方」間有於上開時間有通話之事實
    ，亦不能據此推知被告究係基於何種主觀之意思而交付上開
    帳戶與對方，不足作為對被告有利之認定。
  (四)綜上所述，被告所辯，核係飾卸之詞，不足採信。本件事證
    明確，被告犯行，洵堪認定。
三、按刑法上之幫助犯，係對於犯罪與正犯有共同之認識，而以
    幫助之意思，對於正犯資以助力，而未參與實施犯罪之行為
    者而言（最高法院75年度台上字第1509號、84年度台上字第
    5998號、88年度台上字第1270號判決參照）；是以如未參與
    實施犯罪構成要件之行為，且係出於幫助之意思提供助力，
    即屬幫助犯，而非共同正犯。本案被告提供其銀行帳戶之存
    摺、印章、提款卡及密碼等物，供詐欺集團詐欺取財匯款使
    用，其雖未參與詐欺取財之行為，然顯係以幫助之意思，參
    與詐欺取財構成要件以外之行為，為幫助犯，核被告所為，
    係犯刑法第30條第1 項、第339 條第1 項之幫助詐欺取財罪
    ，依刑法第30條第2 項規定，按正犯之刑減輕之。又被告以
    一幫助詐欺取財犯意，交付詐騙集團成員其銀行帳戶之存摺
    、印章、金融卡及密碼等物，致使該詐騙集團成員得以詐騙
    丙○○、甲○○2 人，雖詐騙集團成員有多數詐騙被害人之
    行為，然因幫助犯行之成立，係以被告將其所有之金融帳戶
    資料交付予不詳之詐騙集團成員之事實行為以資判斷被告之
    幫助行為之單數或複數，被告既僅有一個交付行為，僅能論
    以一個幫助行為。
四、被告犯罪事證明確，原審法院予以論罪科刑，固非無據。惟
    查：被告所為幫助詐欺犯行，助長詐騙集團之勢，並損害被
    害人權益，造成社會大眾不安，對社會治安影響非輕，被告
    犯後否認犯行，態度不佳，原判決諭知被告緩刑2 年，尚有
    未恰。檢察官上訴意旨執此指摘原判決不當，為有理由，自
    應由本院撤銷改判。爰審酌被告本身雖未實際參與詐欺取財
    犯行，但其提供帳戶供不法犯罪集團使用，不僅造成執法機
    關不易查緝犯罪行為人，危害社會治安，助長社會犯罪風氣
    ，更造成被害人求償上之困難，所為誠屬不該，犯後否認犯
    行，態度欠佳，惟念本件被害人受騙之金額非鉅，犯罪情節
    尚輕等一切情狀，量處如主文第2 項所示之刑，並諭知易科
    罰金之折算標準，以資警惕。
據上論結，應依刑事訴訟法第369 條第1 項前段、第364 條、第
299 條第1 項前段，刑法第30條第1 項前段、第2 項、第339 條
第1 項、第41條第1 項前段，刑法施行法第1 條之1 ，判決如主
文。
本案經檢察官方娜蓉到庭執行職務。
中    華    民    國    99    年    5     月     7    日
                  刑事第九庭    審判長法  官   莊秋桃
                                      法  官   田平安
                                      法  官   范惠瑩
以上正本證明與原本無異。
不得上訴。
中    華    民    國    99    年    5     月     7    日
                                      書記官   戴育婷
附錄本判決論罪之法條：
刑法第339 條（普通詐欺罪）意圖為自己或第三人不法之所有，
以詐術使人將本人或第三人之物交付者，處5 年以下有期徒刑、
拘役或科或併科1 千元以下罰金。
以前項方法得財產上不法之利益或使第三人得之者，亦同。
前二項之未遂犯罰之。

司法院資訊處製作；財團法人民間司法改革基金會備份。
